【裁判字號】    98,勞上易,78
【裁判日期】    980825
【裁判案由】    給付資遣費等
【裁判全文】
臺灣高等法院民事判決                98年度勞上易字第78號
上訴人      丁○○
訴訟代理人  簡維能律師
            陳美華律師
被上訴人    日月光半導體製造股份有限公司中壢分公司
法定代理人  丙○○
訴訟代理人  乙○○
            甲○○
上列當事人間請求給付資遣費等事件，上訴人對於中華民國98年
6月2日臺灣桃園地方法院98年度勞訴字第17號第一審判決提起上
訴，本院於民國98年8月18日言詞辯論終結，判決如下：
    主  文
上訴駁回。
第二審訴訟費用由上訴人負擔。
    事實及理由
一、上訴人起訴主張：伊自民國（下同）88年7月5日起至97年8
    月8日止任職於被上訴人公司擔任生產作業員。於97年5月31
    日用餐時間，伊雖不在工作崗位上，惟因機台係全自動操作
    ，仍繼續運轉，致部分產品報廢，被上訴人遂以該工作區域
    為伊負責為由逕記2支大過，並扣除當月獎金。嗣於97年8月
    8日上午，伊因工作忙碌，不小心致產品傾斜，伊即告知基
    層主管，請求允許利用下班時間重新整理，詎基層主管不予
    理會，旋即將伊帶往上階主管戊○○辦公室，當場又記1大
    過，並以伊不能勝任工作且已滿3大過為由解僱伊。伊係基
    於非自願之情況而在「離廠清單」上簽名，惟伊本無離職之
    真意，係受被上訴人強暴脅迫而簽名。伊離職後分別於97年
    9月18日、98年1月6日在桃園縣新世紀愛鄉協會勞資爭議協
    調會、桃園縣政府勞資爭議調解委員會與被上訴人調解而未
    有結果，伊已於98年1月6日調解會中（嗣並寄發存證信函）
    ，撤銷該脅迫所為離職之意思表示，請求被上訴人准許伊回
    廠工作，惟被上訴人表示不同意伊返廠，拒絕伊提供勞務。
    被上訴人係惡意解雇伊而違反勞工法令致有損害勞工權益，
    爰依勞動基準法第14條第1項第6款規定，以起訴狀繕本之送
    達作為終止兩造間勞動契約之意思表示，並依勞動基準法第
    14、16、17條規定求為命被上訴人給付資遣費及預告期間工
    資共517,605元之判決等語。於原審聲明：被上訴人應給付
    伊517,605元，並自起訴狀繕本送達之翌日起至清償日止，
    按週年利率5%計算之利息。並於本院聲明：(一)原判決廢棄
    ；(二)被上訴人應給付伊517,605元，並自起訴狀繕本送達
    之翌日起至清償日止，按週年利率5%計算之利息；(三)訴訟
    費用由被上訴人負擔。
二、被上訴人則以：本件上訴人係自行提出離職，上訴人離職前
    半年，發生2次工作上之重大疏失。第1次係於97年5月31日
    ，上訴人竟將機台已經打完線的材料，又重新放回，導致材
    料重打線，報廢一個彈匣40條共計1920顆SOP16L重要客戶之
    產品；第2次發生重大錯誤則是在97年8月8日，上訴人未依
    SOP作業流程，竟在將已經打完線的材料下彈匣時，彈匣的
    耳朵只蓋一邊，導致彈匣另外一邊沒有檔板而使材料摔落，
    造成WBU458、SOP28L另一重要客戶之產品線弧不良，報廢產
    品150顆。上訴人造成摔彈匣的第一時間並沒有依規定立即
    親自回報產線組長，而是產線其他作業人員得知後輾轉告知
    管理幹部。上訴人是資深員工，按理對於產線發生異常應立
    即回報的機制相當清楚，其因可歸責於己之事由發生異常卻
    未在第一時間按規定處置，企圖掩飾，顯有欺瞞主管之嫌。
    且此批客戶材料不得重工，產品作壞、摔壞不能再人為修補
    ，故此一疏失情節不可謂不重。對於上訴人之嚴重疏失，伊
    按規定予以約談，令其陳述意見，並依其情節輕重予以懲處
    ，對於此2次嚴重疏失伊所為記過處分，上訴人於約談當時
    均表示接受懲處結果，而親筆於受懲處員工意見欄簽名，可
    知上訴人對於違反工作紀律之事實並無異議。兩造間之僱傭
    契約係因上訴人於97年8月8日申請離職、經伊核准而兩造合
    意終止。是日上訴人以個人因素（上訴人擬於離職後申辦勞
    工保險老年給付）為由，由其直屬主管陪同至人力資源部門
    協助辦理申請離職之相關事宜，上訴人係親自簽署「離廠清
    單」，伊公司人員並無強暴脅迫情事，故上訴人本於其自由
    意志提出離職，經伊核准離職而兩造合意終止僱傭契約，則
    上訴人請求給付資遣費及預告期間工資，自無理由等語，資
    為抗辯。於原審聲明：駁回上訴人之訴。並於本院答辯聲明
    ：(一)上訴駁回；(二)訴訟費用由上訴人負擔。
三、兩造不爭執事項：(見本院卷第23頁背面，98年7月30日準備
    程序筆錄)
(一)上訴人自88年7月5日至97年8月8日任職於被上訴人公司擔任
    生產作業員。於97年5月31日上訴人經被上訴人記2支大過。
    於97年8月8日上訴人復經被上訴人記1支大過。
(二)97 年8月8日「離廠清單」上之上訴人簽名，係上訴人親自
    簽名。上訴人簽具離廠清單後，同ㄧ日被上訴人公司主管亦
    在上訴人提出的離廠清單上面簽名完成全部核准程序。
(三)如上訴人可得請求資遣費，其平均薪資為59,609元、其可請
    求之資遣費金額為457,913元。
    以上事實，為兩造所不爭執，並有勞工保險被保險人投保資
    料表、員工獎懲簽報單、離廠清單、薪資明細暨存摺影本等
    在卷可考（見原審卷第6頁、第29至32頁、第43至44頁、第
    47至48頁），自堪信為真實。
四、兩造爭執事項：
(一)兩造是否於97年8月8日合意終止僱傭契約？上訴人是否受強
    暴脅迫而簽離廠清單？
(二)上訴人依勞動基準法第14條第1項第6款之規定對被上訴人終
    止契約，並請求資遣費及預告期間工資有無理由？
五、關於兩造是否於97年8月8日合意終止僱傭契約？上訴人是否
    受強暴脅迫而簽離廠清單？
(一)按當事人主張有利於己之事實者，就其事實有舉證之責任，
    民事訴訟法第277條前段定有明文。本件上訴人自認97年8月
    8日「離廠清單」上的簽名，係上訴人親自所簽，惟主張係
    遭被上訴人公司人員戊○○（即上訴人上階主管）、人事部
    門人員秦瑞麟強暴脅迫而在非自由意志狀態下簽名，但為被
    上訴人所否認，則上訴人自應就其受強暴脅迫之事實負證明
    之責。
(二)關於上訴人主張「離廠清單」上的簽名，係遭被上訴人公司
    人員戊○○強暴脅迫，而在非自由意志狀態下簽名部分，經
    證人戊○○於原審證稱：97年8月8日當天上午約11時許，線
    上管理幹部即組長透過電話通知伊上訴人發生掉彈匣的情形
    伊從組長處得知材料有損害係人為因素，依公司規定須記大
    過處分，伊請組長開立處分單並確認上訴人知道錯誤所在後
    請組長帶上訴人到辦公室找伊，11時30分許組長帶上訴人到
    伊辦公室，伊詢問上訴人事發經過後，確認是屬於人為因素
    ，伊就拿著組長開立的處分單，請上訴人在上面簽名，處分
    單上有記載發生經過、處分內容，在上訴人打勾、簽名後，
    伊查核上訴人的電子檔紀錄，發現上訴人在97年5月有記兩
    大過，加上這次大過，累積達三大過依公司規定須為免職處
    分，伊考量上訴人在公司服務期間頗長，心想如果上訴人被
    開除對上訴人以後找工作有不良影響，便詢問上訴人是否願
    自行離職，上訴人表示同意，伊就打電話給人事部門主管，
    詢問公司可否不予解僱而讓上訴人以自動離職方式法外開恩
    讓上訴人離職，並告知希望不要用解僱方式，其後伊就離開
    讓人事部門去處理等語（見原審卷第93、94、97頁），另徵
    諸上訴人於於原審亦自承：「證人確實是基於其所述的考量
    建議我自動離職」（見原審卷第94頁）、及上訴人於原審詢
    問：「你當時是否因為怕被開除就自動申請離職？」時，上
    訴人先答稱：「是」，其後始改稱「他就是要開除我，堅持
    不給我繼續作」云云等情（見原審卷第92頁）；再參以上訴
    人自承：其對二次記大過均未申訴，心想反正到時扣薪就好
    （見原審卷第59頁）等語，足見證人戊○○證稱：與上訴人
    面談時，當時上訴人「心情平和」等語（見原審卷第97頁）
    ，應非子虛。綜合上述參互以觀，可知上訴人於97年8月8日
    發生錯誤時遭主管記一支大過，本心想反正扣薪就好，故而
    同意公司所為處分，上訴人並在員工獎懲簽報單上簽名同意
    處分而未申訴（見原審卷第47、48頁），未料連同之前二支
    大過，上訴人已於一年內記滿三支大過，證人戊○○告知記
    3支大過依公司規定須解僱（原審卷第74頁被上訴人公司工
    作規則參照），但慮及上訴人勞保年資已可申請勞保老年給
    付，故建議上訴人自動申請離職，上訴人因已記滿三支大過
    無奈於公司規定而同意申請自動離職，此觀諸上訴人隨後亦
    隨同證人戊○○至人事部門，益可見其情。本件上訴人既已
    於97年度遭記滿三支大過（註：上訴人對該二次處分均業於
    員工獎懲簽報單上簽名同意處分而未申訴，該二次處分已確
    定），依被上訴人公司之工作規則，被上訴人公司本可不經
    預告終止勞動契約，上訴人基於證人戊○○之建議，慮及若
    被解僱將來恐謀職不易，於被上訴人公司對其依上開工作規
    則為終止勞動契約之意思表示前，先自動申請離職，雖係出
    於證人戊○○之建議，然實亦係上訴人本人因工作出錯被處
    分後無奈下之自由選擇，此節尚難遽認證人有何強暴脅迫之
    情事，上訴人嗣後因無法向被上訴人公司領取資遣費而反悔
    ，主張係遭證人戊○○強暴脅迫而申請離職，尚無足取。
(三)上訴人雖復主張其曾對人事部門人員表示不願意寫離廠清單
    ，但人事部門人員秦瑞麟說「不行、一定要寫」，而主張遭
    秦瑞麟強暴脅迫云云。惟查，證人秦瑞麟證稱：「當天我接
    到主管即員工關係部經理徐文斌說上訴人願意辦理離職程序
    、上訴人願意自行離職並辦理勞保退休，要我協助上訴人完
    成離職流程，上訴人到了之後，我拿出離廠清單請她填寫，
    填寫時，有幾個上訴人不會寫的，就由我協助填寫，例如職
    級、職稱、部門、站別、到職日，前開格內文字是我協助她
    而由我填寫的，離職原因部分，上訴人原本勾選政策因素退
    休，我告知辦理勞保退休，不屬於公司政策因素，所以將之
    劃掉，幫她勾選個人因素，接著我陪同上訴人至生產線協助
    她領取私人物品，再到薪資福利部協助她辦理勞保退休，到
    薪資福利部時，上訴人因為證件不齊全，無法直接辦理，所
    以我告訴上訴人回家補齊證件後再回薪資福利部辦理就可以
    ，後我陪同上訴人到門口時，上訴人說謝謝你後離去」、「
    （問：上訴人當時有無表示不願意離職，而你要求她非簽名
    不可？）沒有。」、「（問：上訴人有無曾經表示過不願意
    離職？）沒有」、「（問：你當時有無告訴上訴人說公司已
    經將你開除、你非簽不可？）沒有」、「我只有聽到主管徐
    文斌說上訴人要辦理離職及勞保退休，至於辦理離職原因我
    並不知道，我就協助她。」、「我不記得我有說『不行、這
    是公司規定、累積滿三支大過、所以你還是要簽』，因為我
    是幫上訴人辦勞保退休，所以幫她勾『個人因素』，當時我
    感覺不出上訴人有生氣」等語（見原審卷第108至110頁）。
    證人秦瑞麟之前既與上訴人素不相識，且對上訴人遭記過之
    確實離職原因並未深入了解，衡情苟非上訴人自願離職，證
    人實無施「強暴脅迫」迫使上訴人在離廠清單上簽名之必要
    。上訴人雖稱有遭證人秦瑞麟強暴脅迫，惟並未舉證以實其
    說，苟上訴人決意不簽名，衡情，證人秦瑞麟亦無脅迫上訴
    人簽名之可能。依證人秦瑞麟所述：上訴人當時是一邊簽名
    、一邊抱怨，但沒有不想簽名的意思（見原審卷第112、113
    頁），此核諸上訴人於原審稱：「我一見到證人，證人就叫
    我坐下來，離廠清單放在桌上，說單子在這邊你資料填一填
    ，我不願意，我看了又看，與證人面對十分鐘，我都沒有說
    話，我就對證人抱怨」（見原審卷第110頁）等語，堪認斯
    時應是證人秦瑞麟將離廠清單放在桌上請上訴人簽名，上訴
    人因為是無奈下選擇自動離職，一方面也不甘心在被上訴人
    公司工作已久竟未獲發退休金或資遣費，故一邊簽名一邊抱
    怨，惟如前述，上訴人係出於工作出錯被處分恐被依工作規
    則解僱致日後謀職困難之考慮而自動申請離職，尚難認係遭
    證人秦瑞麟強暴脅迫（非出於其自由意志）所為。
(四)綜上，上訴人並未舉證其係受強暴脅迫而簽離廠清單，兩造
    間之勞動契約，於97年8月8日因上訴人簽具離廠清單後申請
    離職，同一日被上訴人公司主管在上訴人提出的離廠清單上
    面簽名完成全部核准程序而終止，堪認兩造係合意終止僱傭
    契約。
六、上訴人依勞動基準法第14條第1項第6款之規定對被上訴人終
    止契約，並請求資遣費及預告期間工資有無理由？
    如上所述，上訴人並未證明其係受強暴脅迫而簽離廠清單，
    則上訴人於97年1月6日在桃園縣政府之勞資爭議調解會中（
    嗣並寄發存證信函），以受強暴脅迫為由撤銷上開離職之意
    思表示（見原審卷第26、27頁），自屬無據。本件應認兩造
    間之僱傭契約已於97年8月8日經合意終止，則上訴人再依勞
    動基準法第14條第1項第6款之規定，以起訴狀繕本之送達作
    為終止兩造間勞動契約之意思表示，並依勞動基準法第14、
    16 、17條之規定，請求被上訴人給付資遣費及預告期間工
    資，於法不合，自屬無理由。
七、從而，上訴人依勞動基準法第14、16、17條之規定，請求被
    上訴人給付資遣費及預告期間工資517,605元，及自起訴狀
    繕本送達之翌日起至清償日止，按週年利率百分之5計算之
    利息，為無理由，應予駁回。原審因而為上訴人敗訴之判決
    ，並無不合。上訴意旨指摘原判決不當，求予廢棄改判，為
    無理由，應予駁回。
八、本件事實已臻明確，兩造其餘主張及舉證，核與本件判決結
    果無涉，毋庸一一審酌，併此敘明。
九、據上論結，本件上訴為無理由，依民事訴訟法第449條第1項
    、第78條，判決如主文。
中    華    民    國    98    年    8     月    25    日
                  民事第五庭
                        審判長法  官  魏麗娟
                              法  官  陳博享
                              法  官  梁宏哲
以上為正本係照原本作成。
不得上訴。
中    華    民    國    98    年    8     月    25    日
                              書記官   鄭麗兒


司法院資訊處製作；財團法人民間司法改革基金會備份。
